【裁判字號】    89,易,569
【裁判日期】    900724
【裁判案由】    重利
【裁判全文】
臺灣花蓮地方法院刑事判決                          八十九年度易字第五六九號
    公  訴  人  臺灣花蓮地方法院檢察署檢察官
    被      告  乙○○
    選任辯護人  林武順
右列被告因重利案件，經檢察官提起公訴（八十九年度偵字第一一五三號），本院判
決如左：
    主  文
乙○○連續乘人急迫，貸以金錢，而取得與原本顯不相當之重利，處役拘伍拾日，如
易科罰金，以參佰元折算壹日。
    事  實
一、乙○○明知甲○○因經營事業不順發生經濟上之急迫，竟基於重利之概括犯意，
    自民國八十九年一月二十六日起，至同年三月十五日止，在其花蓮縣新城鄉嘉新
    一七七號住處，以預扣利息之方，連續九次，貸予甲○○如附表所示之金額，並
    收取如附表所示之利息，而收取與原本不相當之重利，嗣甲○○因不堪重利之負
    擔，而於八十九年三月二十二日報警，而查悉上情。並扣得甲○○交付乙○○用
    以清償借款及利息，付款人為花蓮市農會，面額分別八萬四千七百八十元、八萬
    六千一百元、八萬七千三百三十元、八萬八千五百六十元之支票四紙。
二、案經花蓮縣警察局移送台灣花蓮地方法院檢察署檢察官偵查起訴。
    理  由
一、訊之被告乙○○固坦承於右開時、地貸款予甲○○，並收取利息之事實不諱，惟
    辯稱：借錢予甲○○，每次僅收取幾百元利息而已。另辯護人則以：甲○○經商
    多年，並非無經驗之人，且甲○○向被告借錢，其利息約僅三分，並為甲○○所
    接受，因此並乘甲○○急迫、輕率或無經驗而貸予金錢之情事等語置辯。經查：
（一）右開被告重利之事實，業據被害人甲○○指訴被告如何貸予如附表所示之金錢
      ，期間，而以預扣之方式，收取高利等情綦詳，復有被害人甲○○所提出，交
      付予被告用以清償借款本金及利息，詳如附表編號一至九所示之金額相符，付
      款人為花蓮市農支票及台灣省合作金庫之支票存根共十三紙、台灣省合作金庫
      支票影本五紙在卷可佐；另有甲○○以其小舅子李俊龍所簽發，付款人為花蓮
      市農會，發票日分別為八十九年四月二十日、八十九年五月五日、八十九年五
      月九日、八十九年六月五日，金額分別為八萬四千七百八十元、八萬六千一百
      元、八萬七千三百三十元、八萬八千五百六十元，已交付被告，惟尚未提示即
      遭查扣之支票原本四紙附警訊卷可稽。
（二）雖被告否認犯行，猶執前詞辯解，然查，縱如被告在警訊中供承甲○○尚欠其
      二十四萬六千元（見警訊卷）；在本院審理時，自承在警局所說的二十四萬元
      ，是指被警察沒收附卷的這四張支票的部分（見本院審理筆錄），核依告訴人
      所述，上開查扣於警訊卷之四紙支票原本，其總金額高達三十四萬六千七百七
      十元，扣減被告所自承之甲○○尚積欠其借款金額二十四萬六千元結果，差額
      高達十萬零七百七十元，其利息將近百分之五十，而甲○○向被告最後借款日
      為八十九年三月二十一日，支票開始退票日為八十九年二月二十四日（見附表
      編號五），而上開扣案支票之發票日即還款日，分別為八十九年四月二十日、
      五月五日、五月九日、六月五日，已如前述，計算其欠款未還期間，亦僅為二
      至三月，其月息亦高達百分之十七或二十五（即月息十七分或二十五分），顯
      與原本不相當之重利。
（三）按被害人所述被害情形，如無瑕疵，而就其他方面調查又與事實相符，其供述
      自足採為科刑判決之基礎。本件被害人甲○○在警訊時，即指訴向被告共借款
      九次，如附表所示之金額，並以如附表所示之支票作為償還借款，除業據提出
      與其指訴相符之支票存根為證，並經被告在本院審理時，均坦承其借款日期、
      借款金額、支票發票日均正確無誤，足徵被害人之陳述詳實可信，與事實相符
      ，自足採為被告確有收取與原本不相當重利之積極證據。
（四）末查，如前所述，被告確有借款予被害人並收取重利之事實，核依被告每借予
      被害人每十萬元，每六日即收取高達一萬五千元之利息，足認與原本顯不相當
      。反觀被告所辯，於本院審理時稱，不論借款高達十萬元、十五萬元、二十幾
      萬元，其利息均收取幾百元，已違社會經驗，而辯護意旨卻以被告所收取之利
      息為三分利以為抗辯，互核結果，相距過大，已非真實，況被告對利息究為多
      少，始終無法提出任何證據以供本院調查，藉以證明所辯為實，顯與事理不符
      ，被告所辯應屬卸責之詞，委不足取。
（五）綜上所述，被害人尚欠被告二十四萬元，而被告因而持有被害人所交付之總金
      額為三十四萬六千七百七十元，為被告所是認，則計算其利息，已屬重利，有
      如前述，且被害人所陳述向被告借款之時間、金額、用以還款所交付之支票金
      額，期日，均有佐證，並經被告所承認其正確，已足證被告確有借款予被害人
      ，並收取重利之事實，均有證據，且參以被害人所自承因經營事業不順，致發
      生經濟上週轉困難等語，可知被告為借款而負擔如附表所示之高額利息，衡情
      應屬需款週轉情急勢迫而為，是被告乘借款人急迫而貸予金錢而收取重無訛，
      事證明確，被告犯行堪以認定。
二、核被告所為，均係犯有刑法第三百四十四條之重利罪。被告先後多次重利行為，
    時間緊接，所犯罪名相同，顯係出於概括之犯意為之，為連續犯，爰依刑法第五
    十六條之規定以一罪論，並加重其刑。爰審酌被告之素行、乘人急迫及社會經濟
    弱者出於無奈向其借款之際，獲取暴利之犯罪動機，牟取重利之次數，被害人僅
    一人，所取得之利益多寡，惟被害人並未清償全部借款，及考量被告犯後之態度
    等一切情狀，量處如主文所示之刑，並諭知易科罰金之折算標準。又被告等行為
    後，刑法第四十一條業於九十年一月四日修正為：「犯最重本刑為五年以下有期
    徒刑以下之刑之罪，而受六月以下有期徒刑或拘役之宣告，因身體、教育、職業
    或家庭之關係，執行顯有困難者，得以一元以上三元以下折算壹日，易科罰金。
    」，並於九十年一月十日經總統公布施行，被告行為後法律既有變更，比較新舊
    法的結果，修正後之規定對被告並無有利或不利之情形，依刑法第二條第一項前
    段的規定，仍應適用裁判時的新法，即裁判時之刑法第四十一條第一項前段規定
    ，定其易科罰金之折算標準。
三、至扣案附警訊卷之由甲○○交付予被告取得，以李俊龍為發票人，付款人為花蓮
    市農會之上開支票四紙，係借款擔保之用，其乃本於債權契約而取得，為債權之
    憑證，並非因犯重利罪而直接產生或取得之物，故不為沒收之諭知。
據上論斷，應依刑事訴訟法第二百九十九條第一項前段，刑法第二條第一項前段、第
三百四十四條、第五十六條、第四十一條第一項前段，罰金罰鍰提高標準條例第一條
前段、第二項，判決如主文。
本案經檢察官李子春到庭執行職務。
中      華      民      國      九十    年      七      月    二十四    日
                                台灣花蓮地方法院刑事庭
                                    法  官  吳  順  龍
右正本證明與原本無異。
如對本判決不服，應於送達後十日內，向本院提出上訴狀。（應抄附繕本）告訴人或
被害人如對於本判決不服者，應具備理由請求檢察官上訴，其上訴期間之計算係以檢
察官收受判決正本之日期為準。
                                    法院書記官
中      華      民      國      九十    年      七      月    二十六    日
附錄本判決論罪之法律條文：
刑法第三百四十四條：
乘他人急迫、輕率或無經驗，貸以金錢或其他物品，而取得與原本顯不相當之重利者
，處一年以下有期徒刑、拘役或科或併科一千元以下罰金。
附表：
┌──┬─────┬─────┬────────┬───────────┐
│編號│借款日期  │借款金額  │利息及取息方式  │備註（還款之支票）    │
├──┼─────┼─────┼────────┼───────────┤
│一  │八十九年一│十五萬元  │借款期間九日，預│由甲○○交付付款人花蓮│
│    │月二十六日│          │扣利息二萬二千五│市農會，票號ＦＡ０００│
│    │          │          │百元，實借十二萬│七０五一號，面額十五萬
│    │          │          │七千五百元（月息│元，發票日八十九年二月│
│    │          │          │約百分之五十九）│四日之支票一紙償還借款│
├──┼─────┼─────┼────────┼───────────┤
│二  │八十九年二│十萬元    │借款期間十二日，│由甲○○交付付款人花蓮│
│    │月三日    │          │預扣利息一萬五千│市農會，票號ＦＡ０００│
│    │          │          │元，實借八萬五千│七０七五號，面額十萬元│
│    │          │          │元（月息約百分之│，發票日八十九年二月十│
│    │          │          │四十四）        │五日之支票一紙償還借款│
├──┼─────┼─────┼────────┼───────────┤
│三  │八十九年二│十萬元    │借款期間六日，預│由甲○○交付付款人台灣│
│    │月十二日  │          │扣利息一萬五千元│省合作金庫，票號ＱＹ三│
│    │          │          │，實借八萬五千元│八四六九五二號，面額十│
│    │          │          │（月息約百分之八│萬元，發票日八十九年二│
│    │          │          │十八）          │月十八日之支票償還借款│
├──┼─────┼─────┼────────┼───────────┤
│四  │八十九年二│十萬元    │借款期間六日，預│由甲○○交付付款人台灣│
│    │月十六日  │          │扣利息一萬五千元│省合作金庫，票號ＱＹ三│
│    │          │          │，實借八萬五千元│八四六九五三號，面額十│
│    │          │          │（月息約百分之八│萬元，發票日八十九年二│
│    │          │          │十八）          │月二十二日之支票償還  │
├──┼─────┼─────┼────────┼───────────┤
│五  │八十九年二│十五萬元  │借款期間六日，預│由甲○○交付付款人花蓮│
│    │月十八日  │          │扣利息二萬二千五│市農會，票號ＦＡ０００│
│    │          │          │百元，實借十二萬│七一九五號，面額十五萬│
│    │          │          │七千五百元（月息│元，發票日八十九年二月│
│    │          │          │約百分之八十八）│二十四日之支票償還借款│
│    │          │          │                │（支票未兌現）        │
├──┼─────┼─────┼────────┼───────────┤
│六  │八十九年二│十萬元    │借款期間六日，預│由甲○○交付付款人台灣│
│    │月十九日  │          │扣利息一萬五千元│省合作金庫，票號ＱＹ三│
│    │          │          │，實借八萬五千元│八四六九六四號，面額十│
│    │          │          │（月息約百分之八│萬元，發票日八十九年二│
│    │          │          │十八）          │月二十五日之支票還款  │
├──┼─────┼─────┼────────┼───────────┤
│七  │八十九年二│二十一萬二│借款期間六日，預│由甲○○交付付款人台灣│
│    │月二十四日│千五百元  │扣利息二萬七千元│省合作金庫，票號ＱＹ三│
│    │          │          │，實借十八萬五千│八四六九七三號，面額十│
│    │          │          │五百元（月息約百│一萬二千元；票號ＱＹ三│
│    │          │          │分之七十三）    │八四六五八六，面額十萬│
│    │          │          │                │元，發票日均為八十九年│
│    │          │          │                │三月一日之支票二紙還款│
│    │          │          │                │（二紙支票均未兌現）  │
├──┼─────┼─────┼────────┼───────────┤
│八  │八十九年三│十萬元    │借款期間五日，預│由甲○○交付付款人台灣│
│    │月二日    │          │扣利息五千元，實│省合作金庫，票號ＱＹ三│
│    │          │          │借九萬五千元（月│六０一五七五號，面額十│
│    │          │          │息約百分之三十二│十萬元，發票日八十九年│
│    │          │          │）              │三月七日之支票還款，惟│
│    │          │          │                │支票未提示，另由甲○○│
│    │          │          │                │簽發台灣省合作金庫，票│
│    │          │          │                │號ＱＹ0000000號│
│    │          │          │                │，面額十萬元，發票日三│
│    │          │          │                │月二十八日之支票還款  │
├──┼─────┼─────┼────────┼───────────┤
│九  │八十九年三│十萬元    │借款期間六日，預│由甲○○交付付款人台灣│
│    │月十五日  │          │扣利息九千五百元│省合作金庫，票號ＱＹ三│
│    │          ││，實借九萬零五百│八四六九六七號，面額十│
│    │          │          │元（月息約百分之│萬元，發票日八十九年三│
│    │          │          │五十二）        │月二十一日之支票還款  │
│    │          │          │                │（支票未兌現）        │
└──┴─────┴─────┴────────┴───────────┘


司法院資訊處製作；財團法人民間司法改革基金會備份。
